【裁判字號】    99,訴,74
【裁判日期】    990419
【裁判案由】    分割共有物
【裁判全文】
臺灣高雄地方法院民事判決                99年度訴字第74號
原      告  甲○○○
訴訟代理人  周俊源律師
被      告  丙○○
            丁○○
兼前二人共同
訴訟代理人  乙○○
被      告  己○○
兼前一人
訴訟代理人  戊○○
參加人      庚○○
當事人間請求分割共有物事件，本院民國99年4 月1 日言詞辯論
終結，判決如下：
    主  文
兩造共有坐落高雄縣美濃鎮○○段四四地號、地目田、面積三六
三六點五八平方公尺土地准予分割。分割方法為如附件所示Ａ部
分（面積一八一八點二九平方公尺）分歸原告所有；Ｂ部分（面
積一八一八點二九平方公尺）分歸被告各按其等應有部分比例保
持共有。
訴訟費用由原告負擔二分之一，被告乙○○、丙○○、丁○○各
負擔八分之一，被告己○○、戊○○各負擔十六分之一。
    事實及理由
一、被告乙○○、丙○○、丁○○未於言詞辯論期日到場，核無
    民事訴訟法第386 所列各款之情形，爰依原告之聲請，准由
    其一造辯論而為判決。
二、原告主張：坐落高雄縣美濃鎮○○段44地號、地目田、面積
    3,636.58平方公尺土地（下稱系爭土地）為兩造所共有，其
    應有部分比例為原告1/2 ，被告乙○○、丙○○、丁○○等
    人均1/8 ，被告己○○、戊○○等人均1/16。系爭土地依其
    使用目的並無不能分割之情事，兩造亦無不分割之約定，因
    系爭土地之南半部（如附圖所示Ａ部份之大部份）係由原告
    分管占有使用，北半部（如附圖所示Ｂ部份）由被告分管占
    有使用，自以將附圖所示之Ａ部份分給原告、附圖所示Ｂ部
    份分由被告共有，始有利於兩造，爰依民法第823 條及第
    824 條之規定，訴請將系爭土地分割為如複丈成果圖所示。
三、被告己○○、戊○○之抗辯：同意原告之分割方案等語。
四、被告乙○○、丙○○、丁○○未於最後言詞辯論期日到場，
    於以前之辯論期日之抗辯：同意原告之分割方案等語。
五、兩造不爭執事項及爭點：
（一）不爭執事項：
  １、系爭土地為兩造共有，共有之應有部分比例為原告1/2 ，
      被告乙○○、丙○○、丁○○等人均1/8 ，被告己○○、
      戊○○等人均1/16。並有系爭土地之土地登記謄本在卷可
      稽
  ２、系爭土地依使用目的並無不能分割之情事，兩造亦無不分
      割之約定。
（二）本件之爭點：系爭土地應如何分割始為允當？
六、系爭土地應如何分割始為允當？
    按「各共有人，除法令另有規定外，得隨時請求分割共有物
    。但因物之使用目的不能分割或契約訂有不分割之期限者，
    不在此限。」；「分割之方法不能協議決定，或因... 法院
    得因任何共有人之請求，命為下列分配：Ⅳ、以原物為分配
    時，因共有人之利益或其他必要情形，得就共有物之一部分
    仍維持共有。」，民法第823 條第1 項、824 條第2 項第5
    款定有明文。次按，定共有物分割之方法，固可由法院自由
    裁量，但亦須以其方法適當者為限，應斟酌當事人之聲明，
    各共有人之利害關係，並共有物之性質、價格、利用價值及
    分割後之經濟效益，而為適當之分配，要以維持全體共有人
    之公平為標準，有最高法院51年台上字第1659號判例及78年
    台上字第1241號判決意旨可資參照。再按，「分割共有物固
    不受分管契約之拘束，惟儘量依各共有人使用現狀定分割方
    法，以維持現狀，減少共有人所受損害，當不失為裁判分割
    斟酌之一種原則。」，亦有最高法院82年度台上字第1990
    號判決意旨可參。經查，系爭土地依其使用目的並無不能分
    割之情事，兩造亦無不分割之約定，自得訴請分割。又系爭
    土地之南半部（如附圖所示Ａ部份之大部份）係由原告分管
    占有使用，並有建物位於此部份土地上，北半部（如附圖所
    示Ｂ部份）則由被告分管占有使用，為兩造所不爭執之事項
    ，並經本院會同兩造及高雄縣美濃地政事務所人員到場勘測
    屬實，並製有勘驗筆錄、如附圖所示之高雄縣美濃地政事務
    所複丈成果圖等件在卷可憑，而被告就系爭土地之分割均表
    示同意原告所提之分割方案，並願按其等應有部分比例繼續
    保持共有，本院審酌兩造之意見，並系爭共有物之性質及將
    來之利用價值、經濟效益等情，認各人分割後之分配位置即
    以原告主張之分割方法即如附件所示之方案較符兩造利益及
    社會經濟而屬適當，爰定其分割方法為如主文第1 項所示。
七、按「共有人自共有物分割之效力發生時起，取得分得部分之
    所有權。」、「應有部分有抵押權或質權者，其權利不因共
    有物之分割而受影響。但有下列情形之一者，其權利移存於
    抵押人或出質人所分得之部分：一、權利人同意分割。二、
    權利人已參加共有物分割訴訟。三、權利人經共有人告知訴
    訟而未參加。」，民法第824-1 第1 項、第2 項定有明文。
    經查，本件庚○○為被告戊○○應有部分之抵押權人，經本
    院通知後參加訴訟並表示，因原告分得的部分位於南邊，被
    告等人分得部份在北邊，因南邊面臨馬路，二者之經濟價值
    不均等，扺押權只有在被告戊○○的部分價值會減損，其不
    同意分割等語。惟查，戊○○只是系爭土地之共有人，且應
    有部分之比例只有1/16，戊○○於為參加人設定扺押權時即
    只是以其1/16之應有部分設定扺權權，則戊○○1/16之應有
    部分應有如何之價值，應為參加人所明知。又戊○○向參加
    人所設定之最高限額扺押權債權額只有新台幣（下同）650,
    000 元，系爭土地之戊○○應有部份價值只依較市價為低之
    公告現值計算，即有431,844 元（3636.58 ×1900÷16＝43
    1844），而戊○○係以系爭土地之1/16之應有部分與同段（
    高雄縣美濃鎮○○段）59、60、61、62、64等5 地號土地，
    共同為參加人設定扺押權做為共同擔保，有土地登記謄本在
    卷可參，參加人除系爭土地外已另有其他5 筆土地之價值可
    供做為擔保，故上開分割方案應無損害參加人利益之虞，依
    上述法條之規定及說明，其不得主張本訴訟之裁判不當，其
    抵押權利應移存於被告所分得如判決主文第1 項所示之土地
    上，併此敘明。
八、末按，分割共有物之訴本質上並無訟爭性，係由法院斟酌何
    種分割方案較能增進共有物之經濟效益，並兼顧兩造之利益
    ，以決定適當之分割方法，並無所謂何造勝訴敗訴之問題，
    是以如將訴訟費用完全命形式上敗訴之被告負擔，實欠公允
    。本院審酌兩造各自因本件訴訟所得到之利益，認本件之訴
    訟費用，應由兩造各按應有部分之比例分擔，併予敘明。
九、訴訟費用負擔之依據：民事訴訟法第80條之1 。
中    華    民    國    99    年    4     月    19    日
                  民事第四庭法  官  郭文通
正本係照原本作成。
如對本判決上訴，須於判決送達後20日內向本院提出上訴狀。
中    華    民    國    99    年    4     月    19    日
                            書記官  黃琬婷

司法院資訊處製作；財團法人民間司法改革基金會備份。
